---
title: "PCM_S5"
author: "Marcial Escudero"
date: "2024-01-12"
output: html_document
editor_options: 
  chunk_output_type: console
---

El MODELO DE MARKOV

El modelo predominante para estudiar la evolución de rasgos discretos en la filogenia se llama el modeo de Markov (Lewis 2001). Este modelo describe un procesos continuo en el tiempo donde hay un número de estados de carácter K. Este modelo inspiró los modelos que se se usan para modelizar la evolución de las moleculas de ADN (Yang 2006).
En el modelo Mk los cambios entre estados de caracter pueden ocurrir en cualquier momento, la tasa de cambio depende solo del estado de caracter actual y no depende en absoluto de ningún estado de caracter anterior en el proceso evolutivo. Es decir, es un proceso que no tiene memoria y lo único que importa es el estado actual y la tasa de cambio de ese estado a los estados de carácter alternativos.
La tasa de cambio se puede denotar con el parámetro q. Si q es grande, el tiempo de espera para sufrir un cambio es pequeño y la tasa de cambio grande. Si q es pequeño, todo lo contrario.
En la versión inical del modelo Mk había una sola tasa de cambio entre los 2 o más estados de carácter. Sin embargo, con el paso del tiempo, se han desarrollado modelo Mk cada vez más complejos.
En la actualidad se usa una matriz denominada Q con k filas x k columnas donde se recogen todas las tasas de cambio instantaneo entre todos los estados de caracter.

La mejor manera de entender el modelo es sin duda simular datos bajo el modelo en cuestión.
Hay varias funciones de R que pueden hacer esto. Usaremos la función sim.history de phytools. Esta función simula la historia evolutiva completa de un carácter en un árbol filogenético. Vamos simular la evolución de un rasgo binario en un árbol bajo tres escenarios evolutivos.

```{r}
## load phytools
library(phytools)
##assign colors for the two states
colors<-setNames(c("grey","black"),0:1)
colors
##simulate a stochastic pure-birth tree with 100 taxa
tree<-pbtree(n=100,scale=1)
par(mfrow=c(1,3))
## Q matrix for simualtion 1: equal backward & forward
## rates (ER)
Q1<-matrix(c(-1,1,1,-1),2,2,byrow=TRUE,dimnames=list(0:1,0:1))
Q1
## simulate ER character evolution and plot
plot(sim.history(tree,Q1,message=FALSE),colors,ftype="off",mar=c(1.1,1.1,1.1,0.1))
mtext("(a)",line=-1,adj=0)
legend(x="bottomleft",legend=c("0","1"),pt.cex=1.5,pch=15,col=colors,bty="n")
## Q matrix for simulation 2: different backward &
## forward transition rates (ARD)
Q2<-matrix(c(-1,1,0.25,-25),2,2,byrow=TRUE,dimnames=list(0:1,0:1))
Q2
## simulate ARD character evolution and plot
plot(sim.history(tree,Q2,direction="row_to_column",message=FALSE),colors,ftype="off",mar=c(1.1,1.1,1.1,0.1))
mtext("(b)",line=-1,adj=0)
## Q matrix for (effectively) irreversible trait
## evolution (changes from 1->0, but not the reverse)
Q3<-matrix(c(-1e-12,1e-12,1,-1),2,2,byrow=TRUE,dimnames=list(0:1,0:1))
Q3
## simulate irreversible character evolution and plot
plot(sim.history(tree,Q3,anc="1",direction="row_to_column",message=FALSE),colors,ftype="off",mar=c(1.1,1.1,1.1,0.1))
mtext("(c)",line=-1,adj=0)
```

Podemos ver como en el primer caso los dos estados de caracter ocurren más o menos el mismo tiempo evolutivo en la filogenia. En el segundo estamos más tiempo en la filogenia en el estado de caracter 0 que en el 1. Y en el tercer caso las transiciones de 0 a 1 no están permitidas.

Para ajustar el modelo Mk a unos datos concretos lo que hacemos es lo siguiente. Para cualquier posible matriz de transición Q, calculamos su ML como la probabilidad de un patrón de estados de caracter en los terminales de la filogenia. Si procedemos a calcular los valores de matriz Q que maximizan esta probabilidad, encontraremos la estima de maximum likelihood (MLE) de Q.
Para aprenden como ajustar modelos de caracteres discretos vamos a usar unos datos y filogenia disponibles en este proyecto de R (Brandley et al., 2008). Esto es una macrofilogenia de serpientes y lagartos y un dataset el número de dedos en las patas traseras de estos animales (Brandley et al., 2008).
Vamos a cargar los los datos, echarles un vistazo y preparalos para los análisis.

```{r}
library(geiger)
## read data matrix
sqData<-read.csv("squamate-data.csv",row.names=1)
## print dimensions of our data frame
dim(sqData)
## read phylogenetic tree
sqTree<-read.nexus("squamate.tre")
print(sqTree,printlen=2)
## plot our tree
plotTree(sqTree,type="fan",lwd=1,fsize=0.3,ftype="i")
## check name matching
chk<-name.check(sqTree,sqData)
summary(chk)
## drop tips of tree that are missing from data matrix
sqTree.pruned<-drop.tip(sqTree,chk$tree_not_data)
## drop rows of matrix that are missing from tree
sqData.pruned<-sqData[!(rownames(sqData)%in%chk$data_not_tree),,drop=FALSE]
## extract discrete trait
toes<-setNames(as.factor(sqData.pruned[,"rear.toes"]),rownames(sqData.pruned))
head(toes)
```

Ya estamos listos para ajustar nuestros modelos. Para ello vamos usar la función fitDiscrete.

En primer lugar vamos a ajustar el model ER o equal rates. Es decir, un sólo parámetro para todas las transciones posibles (Harmon, 2019).

```{r}
## fit ER model to squamate toe data using fitDiscrete
fitER<-fitDiscrete(sqTree.pruned,toes,model="ER")
print(fitER,digits=3)

## plot fitted ER model
plot(fitER,mar=rep(0,4),signif=5)

```

Podemos apreciar los parámetros estimados y el diagnóstico de convergencia.
Podemos apreciar que nuestro parámetro q es 0.00103.
q es la tasa de cambio instantaneo. Para calcular el número de transiciones podemos calcularlo como el producto entre q y t (tiempo).

En segundo lugar vamos a ajustar el modelo SYM de tasas simétricas. Es decir, cada transición es modelizada con parámetro diferente, pero este parámetro es reversible (Harmon, 2019).

```{r}
## warning, it will take a while
## fit ER model to squamate toe data using fitDiscrete
fitSYM<-fitDiscrete(sqTree.pruned,toes,model="SYM")
print(fitSYM,digits=3)

## graph fitted SYM model
plot(fitSYM,show.zeros=FALSE,mar=rep(0,4),signif=5)

```

Podemos observar de nuevo todos los parámetros del modelo y el diagnóstico de convergencia. En este caso podemos apreciar como la matriz Q es simétrica.

Finalmente vamos a ajustar un modelo más complejo donde cada tipo de transición se modeliza con el un parámetro diferente.

```{r}
## warning, it will take a while
## fit ARD model
fitARD<-fitDiscrete(sqTree.pruned,toes,model="ARD")
print(fitARD,digits=3)

## graph fitted ARD model
plot(fitARD,show.zeros=FALSE,mar=rep(0,4),signif=5)
```
En este caso todos lo parámetros recogidos en la matriz Q son diferentes.

Además de los modelos ER, SYM y ARD hay otros posibles modelos que podemos imaginar y que podemos también ajustar.

Volviendo al ejemplo anterior podemos imaginar un modelo en el que los dedos de los reptiles se pueden perder pero no ganar o que se pueden peder o ganar pero sólo añadiendo o perdiendo un dedo en cada paso (Brandley et al., 2018).
Esto lo podemos hacer con modificando la matriz Q y con la función fitDiscrete.
Pasemos pues a construir las matrices Q de los modelos ordered (solo son permitidos las mutaciones de perdida o ganancia de un dedo) o directional (los dedos se pueden peder pero no ganar).

```{r}
## create design matrix for bi-directional
## ordered model

ordered.model<-matrix(c(0,1,0,0,0,0,2,0,3,0,0,0,0,4,0,5,0,0,0,0,6,0,7,0,0,0,0,8,0,9,0,0,0,0,10,0),6,6,byrow=TRUE,dimnames=list(0:5,0:5))
ordered.model



## create design matrix for directional ordered
## model
directional.model<-matrix(c(0,0,0,0,0,0,1,0,0,0,0,0,0,2,0,0,0,0,0,0,3,0,0,0,0,0,0,4,0,0,0,0,0,0,5,0),6,6,byrow=TRUE,dimnames=list(0:5,0:5))
directional.model


```

Podemos apreciar como el primer modelo tiene 10 parámetros diferentes y el segundo 5 parámetros diferentes.

Ahora estamos listos para ajustar los nuevos modelos customizados.

```{r}
## warning, it will take a while
## fit bi-directional ordered model
fitOrdered<-fitDiscrete(sqTree.pruned,toes,model=ordered.model,surpressWarnings=TRUE)
print(fitOrdered,digits=3)

fitOrdered2<-fitDiscrete(sqTree.pruned,toes,model=ordered.model2,surpressWarnings=TRUE)
print(fitOrdered2,digits=3)

## fit directional (loss only) ordered model
fitDirectional<-fitDiscrete(sqTree.pruned,toes,model=directional.model,surpressWarnings=TRUE)
print(fitDirectional,digits=3)

```


Observemos los nuevos modelos.

```{r}
## split plot area into two panels
par(mfrow=c(1,2))
## plot ordered and directional models
plot(fitOrdered,show.zeros=FALSE,signif=5,mar=c(0.1,1.1,0.1,0.1))
mtext("(a)",line=-2,adj=0,cex=1.5)
plot(fitDirectional,show.zeros=FALSE,signif=5,mar=c(0.1,1.1,0.1,0.1))
mtext("(b)",line=-2,adj=0,cex=1.5)

```

Cómo se puede apreciar hay una multitud de modelos que podemos ajustar. Pero recomendamos ajustar modelos que sean simples y que tengan una justificación biológica.

Finalmente es relativamente fácil comparar los diferentes modelos en R. Al ser modelos encajados (ER es más simple que SYM y SYM más simple que ARD) podemos efectuar esta comparación con LRT y con la X2. Según la teoría de maximum likelihood, el doble de la diferencia en log lilelihood de los modelos anidados debería distribuirse como una X2 con grados de libertad iguales a la diferencia en el número de parámetros entre los dos modelos ajustados (Wilks 1938).
Esto lo podemos hacer con el paquete lmtest de R (Zeileis and Hothorn, 2002).

```{r}

library(lmtest)
## likelihood-ratio test comparing ER & SYM
lrtest(fitER,fitSYM)
## likelihood-ratio test comparing ER & ARD
lrtest(fitER,fitARD)
## likelihood-ratio test comparing SYM & ARD
lrtest(fitSYM,fitARD)

```

Por ahora el mejor modelo es ARD.

```{r}
## compare directional and ordered
lrtest(fitDirectional,fitOrdered)
## compare direction and ARD
lrtest(fitDirectional,fitARD)
## compare ordered and ARD
lrtest(fitOrdered,fitARD)
```

Podríamos concluir que los mejores modelos son el ordered y directional (el mejor es directional). De hecho tiene sentido biológico y además fue el mejor modelo seleccionado en la publicación original (Brandley et al., 2008).

Pero la mejor manera de comparar modelos es con AIC (Burnham & Anderson, 2003), al menos es mejor que LRT.
```{r}

## accumulate AIC scores of all five models into
## a vector
aic<-setNames(c(AIC(fitER),AIC(fitDirectional),AIC(fitOrdered),AIC(fitSYM),AIC(fitARD)),c("ER","Directional","Ordered","SYM","ARD"))
aic
aic.w(aic)
```

Finalmente construyamos una tabla con todas las comparaciones.

```{r}
round(data.frame(k=c(fitER$opt$k,fitDirectional$opt$k,fitOrdered$opt$k,fitSYM$opt$k,fitARD$opt$k),logL=c(logLik(fitER),logLik(fitDirectional),logLik(fitOrdered),logLik(fitSYM),logLik(fitARD)),AIC=aic,Akaike.w=as.vector(aic.w(aic))),3)
```

Podemos ver de nuevo como los majores modelos son los que hemos construido (ordered y directional, especialmente directional).

#####################

ACTIVIDADES

1. Utilizando el mismo árbol y conjunto de datos anterior, ajuste un modelo ordenado y un modelo direccional, pero en el que restrinja el modelo ordenado para que tenga una sola tasa de pérdida de dígitos y una tasa separada de ganancia de dígitos (k = 2) y en el que se limita el modelo direccional a una tasa única de pérdida de dígitos (k = 1). ¿Cómo se pueden comparar estos dos modelos con los modelos ordenados y direccionales de tasas múltiples que ajustamos a los mismos datos? ¿Qué revela esta comparación? 

```{r}
#Your code here

```


2. Utiliza la función fitDiscrete y el mejor modelo (directional) para calcular la señal filogenética de nuestro carácter de interés (número de dedos en la patas trasera de los reptiles).  

```{r}
#Your code here
?fitDiscrete


```

BIBLIOGRAFÍA BÁSICA

Harmon, L. (2019). Phylogenetic comparative methods: learning from trees.


BIBLIOGRAFÍA RECOMENDADA

Brandley, M. C., Huelsenbeck, J. P., & Wiens, J. J. (2008). Rates and patterns in the evolution of snake-like body form in squamate reptiles: evidence for repeated re-evolution of lost digits and long-term persistence of intermediate body forms. Evolution, 62(8), 2042-2064.

Burnham, K. P., & Anderson, D. R. (2003). Model Selection and Multi-Model Inference: A Practical Information-Theoretic Approach. 2002. corr.

Lewis, M. E., & Puterman, M. L. (2001). A probabilistic analysis of bias optimality in unichain Markov decision processes. IEEE Transactions on Automatic Control, 46(1), 96-100.

Wilks, S. S. (1938). The large-sample distribution of the likelihood ratio for testing composite hypotheses. The annals of mathematical statistics, 9(1), 60-62.

Yang, Z. (2006). Computational molecular evolution. OUP Oxford.

Zeileis, A., & Hothorn, T. (2002). Diagnostic checking in regression relationships (Vol. 2, No. 3, pp. 7-10). na.